臺灣臺中地方法院民事判決
110年度訴字第2070號
原      告  賴文譚  
訴訟代理人  張績寶律師
複代理人    林孟儒律師
            黃琪雅律師
被      告  朱賴嬌鳳
訴訟代理人  羅國斌律師
上列當事人間履行契約事件，本院於民國111年7月14日言詞辯論
終結，判決如下：
    主      文
被告應給付原告新臺幣壹佰柒拾壹萬陸仟參佰陸拾捌元，及自民
國一百一十年八月十九日起至清償日止，按週年利率百分之五計
算之利息。
原告其餘之訴駁回。
訴訟費用由被告負擔四分之三，餘由原告負擔。
本判決於原告以新臺幣伍拾柒萬元為被告供擔保後，得假執行。
但被告如以新臺幣壹佰柒拾壹萬陸仟參佰陸拾捌元為原告預供擔
保，得免為假執行。
原告其餘假執行之聲請駁回。
    事實及理由
一、原告主張：
(一)兩造與訴外人賴嬌容均為訴外人賴萬路、賴黃阿不之子女，
    賴黃阿不於民國102年12月28日去世，因遺有13筆與他人共
    有之不動產（下稱系爭不動產），且共有人數眾多、應有部
    分比例各不相同，為簡化出售系爭不動產之作業程序，經訴
    外人賴嘉彬遊說，兩造與賴萬路、賴嬌容即於103年2月23日
    共同簽立「切結委託授權書（土地買賣）」（下稱系爭授權
    書），委由被告出名一人代表繼承，出名與其他共有人共同
    處理系爭不動產之出售事宜，被告並承諾就系爭不動產出後
    所得價金應按各繼承人應繼分比例給付予其他繼承人。後系
    爭不動產業經出售，被告並於105年7月29日簽名確認領得所
    受分配款項新臺幣（下同）686萬5470元（下稱系爭價金）
    ，而因賴萬路於彼時已去世，是賴黃阿不繼承人僅餘兩造及
    賴嬌容共3人，被告即應分配予原告228萬8490元（計算式：
    686萬5470元1/3＝228萬8490元）。縱認賴萬路原得請求部
    分為賴萬路之遺產，而屬賴萬路全體繼承人公同共有，被告
    仍應分配予原告171萬6368元（計算式：686萬5470元1/4＝1
    71萬6368元）。惟被告迄今仍遲未交付依約應給付予原告之
    金額，更矢口否認簽立系爭授權書，為此，爰依民法第541
    條、第542條之規定，請求被告給付等語。並聲明：⒈被告應
    給付原告228萬8490元，及自起訴狀繕本送達翌日起至清償
    日止，按週年利率百分之5計算之利息。⒉願供擔保，請准宣
    告假執行。
(二)對被告抗辯所為之陳述：
　  系爭授權書上所載「繼承人」僅為簡化用語，即指原告、賴
    萬路、賴嬌容。且賴嬌容就賴黃阿不繼承人間有無討論過遺
    產分配事宜，前後證述不一，顯無可採，況原告既與賴萬路
    、賴黃阿不同住4、50年，賴黃阿不又豈有可能於生前即表
    示要將財產全部留給被告等語。　　
二、被告則以：
(一)原告、賴萬路、賴嬌容於103年1月24日即已拋棄繼承，並溯
    及於繼承開始時發生效力，是原告、賴萬路、賴嬌容既非賴
    黃阿不之繼承人，亦非系爭不動產之所有權人，自無於103
    年2月23日再委任被告出名為賴黃阿不繼承人之可能，原告
    嗣後始改稱係先行約定後才簽立系爭授權書，說詞矛盾而無
    可採。且被告未曾簽署系爭授權書，否認其上簽名及印文之
    真正，原告更曾因盜蓋賴萬路印文以盜領賴萬路帳戶內款項
    之事實，經法院判處罪刑確定，系爭授權書上印文是否真正
    ，顯非無疑；且如系爭授權書為真，被告於105年7月29日即
    已取得系爭價金，原告理應立即請求被告給付分配款，豈有
    遲至4年餘後才寄發存證信函向被告催告，益徵系爭授權書
    並非真正。
(二)依賴嬌容之證述，兩造與賴萬路、賴嬌容不曾商議過由被告
    出名為賴黃阿不代表繼承人之事，亦無共同簽立系爭授權書
    之情，而賴嘉彬亦證稱不知兩造有無與賴萬路、賴嬌容商議
    暫將財產登記予被告之事，亦未遊說建議由1人代表繼承一
    事，且未介紹代書何木旺予原告，是原告主張均與證人所述
    不符。
(三)縱認系爭授權書為真正，惟原告、賴萬路、賴嬌容既已因拋
    棄繼承而溯及於102年12月28日喪失對賴黃阿不遺產之繼承
    權，渠等自無所謂「每人應有持分權利」可言，是被告於系
    爭不動產出售後，顯「不能」還給「繼承人」原告、賴萬路
    、賴嬌容「每人應有持分權利」，是依民法第246條第1項前
    段之規定，系爭授權書應為之給付因屬不能之給付而自始無
    效。
(四)縱認系爭授權書並無自始無效之情，原告、賴萬路、賴嬌容
    已因拋棄繼承而無應繼分，原告主張每人應繼分為3分之1，
    即屬無據，且被告已為賴黃阿不唯一繼承人，原告、賴萬路
    、賴嬌容自無從再以賴黃阿不繼承人身分委任被告為繼承代
    表，原告自始並未取得賴黃阿不遺產之權利，無從就賴黃阿
    不之遺產與被告成立借名登記契約，是是被告出售系爭不動
    產係處理自己之事務，而非受原告委任處理事務等語資為抗
    辯。
(五)並聲明：⒈原告之訴駁回。⒉願供擔保，請准宣告免為假執行
    。
三、兩造不爭執之事實（參本院卷第66、86頁）：
(一)兩造與賴嬌容為賴萬路、賴黃阿不之子女，賴黃阿不於102
    年12月28日死亡，賴萬路於103年8月29日死亡。
(二)賴黃阿不死亡後遺有系爭不動產。
(三)原告、賴萬路、賴嬌容前於103年1月23日具狀向本院聲明拋
    棄繼承，經本院以103年度司繼字第263號拋棄繼承事件於10
    3年2月5日准予備查。
(四)被告因系爭不動產出售而獲分配686萬5470元。
四、得心證之理由：
(一)原告主張兩造與賴萬路、賴嬌容前於103年2月23日共同簽立
    系爭授權書等情，業據提出系爭授權書為證（參本院卷第19
    頁）。被告雖否認系爭授權書之真正，惟按私文書經本人或
    其代理人簽名、蓋章或按指印或有法院公證人之認證者，推
    定為真正，民事訴訟法第358條第1項定有明文。查：經本院
    送請內政部警政署刑事警察局以特徵比對法鑑定結果，系爭
    授權書上「朱賴嬌鳳」簽名字跡與被告簽名字體結構、連筆
    及運筆方式相符，二者字跡相符等情，有該局111年4月8日
    刑鑑字第1110013917號鑑定書在卷可稽（參本院卷第231至2
    33頁），足見系爭授權書上「朱賴嬌鳳」之簽名確為被告所
    為，依前揭條文規定，系爭授權書即應推定為真正。被告徒
    以未曾看過系爭授權書等語予以爭執，並未舉證推翻本院上
    述認定之事實，此部分辯解尚屬無據。
(二)而原告主張兩造係為簡化出售系爭不動產之作業程序，而經
    賴嘉彬遊說簽立系爭授權書，委由被告出名代表繼承，與其
    他共有人共同處理系爭不動產之出售事宜等情，為被告所否
    認，並以前詞置辯。查：
　⒈證人賴嘉彬於本院具結證稱：本院卷第21頁的明細表是由訴
    外人賴德隆委託伊請何木旺製作，何木旺是受託辦理土地出
    售事宜之代書，明細表上的人都是要一起賣土地，下方簽名
    是指同意表上分配結果的意思，至於款項是由買方匯款給銀
    行後，銀行依明細表匯款，而土地都是伊祖母以前買的，明
    細表欄位內的人都是繼承人的代表，伊不知道賴黃阿不的繼
    承人如何約定賴黃阿不的遺產分配事宜，也不知道有何人繼
    承賴黃阿不之遺產，伊是看土地登記謄本才知道賴黃阿不的
    部分由被告繼承，也是因此才都與被告聯繫土地買賣事宜。
    而伊確實曾在兩造都在的場合，提到有其他房是由1個人登
    記，例如楊慧珍、賴英錫都是，可以作為參考等語（參本院
    卷第180至184頁）。
　⒉另證人賴嬌容於本院具結證稱：賴黃阿不的遺產分配是在賴
    黃阿不去世後沒多久討論的，當時在場人有伊與兩造、賴萬
    路，而賴黃阿不生前曾跟伊說財產要給被告，賴萬路也同意
    ，並曾打電話跟伊說這件事，後改稱：伊並未和兩造、賴萬
    路一起討論過賴黃阿不遺產分配事宜，是賴萬路打電話跟伊
    說，賴黃阿不有土地要處理，要伊辦理拋棄繼承，伊因為之
    前曾聽賴萬路提過，所以沒有意見，但伊不知道其他人有無
    辦理拋棄繼承，伊的部分是賴萬路請人去辦的，聲請相關文
    件都是現在開庭時才看到，伊沒有跟被告提過賴黃阿不遺產
    的事情，伊和原告很少聯絡，原告沒跟伊說過要將賴黃阿不
    遺產登記給被告一事，被告也沒跟伊說過要將賴黃阿不土地
    出售價金分配給其他繼承人一事，原告對被告提告時，伊才
    從被告處看到系爭授權書，伊不知道上面筆跡是何人所為，
    且因伊有一些章放在賴萬路那邊，也不清楚系爭授權書上的
    章是否為伊所使用。而伊婚後即長年住在臺北，很少回家，
    賴黃阿不是和被告住在一起，伊覺得原告和父母的感情不像
    被告那麼親近等語（參本院卷第185至188頁）。
　⒊經核證人前開證述，證人賴嬌容雖否認親自簽立系爭授權書
    ，且證稱賴黃阿不曾表示要將財產給被告，惟其就賴黃阿不
    所有繼承人究有無討論過賴黃阿不遺產分配事宜乙節，前後
    證述不一，是否可採，已非無疑；且原告前對其與被告提起
    請求分割遺產訴訟，被告與賴嬌容亦對原告提起反訴，現經
    最高法院以110年度台上字第1608號判決發回臺灣高等法院
    臺中分院審理，有前開判決可憑（參本院卷第283至287頁）
    ，是其與原告非無利害關係，自難僅憑其證述遽認原告主張
    不可採信。而證人賴嘉彬雖證稱不知賴萬路、兩造、賴嬌容
    有無商議將賴黃阿不遺產暫登記於被告名下一事，亦否認介
    紹何木旺予原告，惟依原告所提出代書何木旺簽名註記「3/
    12收訖」之單據上，記載收費項目包括「法院拋棄規費」、
    「法院拋棄＠20003」、「謄本」、「規費」、「代辦費」
    等（參本院卷第127頁），佐以本院調取103年度司繼字第26
    3號卷核閱結果，原告、賴萬路、賴嬌容所提出拋棄繼承權
    聲明狀上賴萬路、賴嬌容所載之送達代收人均記載為原告，
    且賴萬路、原告、賴嬌容於該卷內所提出通知書、遺產繼承
    拋棄書內之字跡均相符，亦與原告主張係經由賴嘉彬介紹而
    委由何木旺辦理拋棄繼承乙節相符，是賴嘉彬既曾在兩造在
    場之場合，提到有其他房是由1個人登記，可以作為參考，
    原告亦確實委託承辦系爭不動產出售事宜之代書何木旺辦理
    原告、賴萬路、賴嬌容之拋棄繼承案件，堪認原告主張確係
    為簡化出售系爭不動產之作業程序，而經賴嘉彬遊說簽立系
    爭授權書，委由被告出名代表繼承，並辦理拋棄繼承等情與
    事實相符。
(三)被告雖辯稱原告等人於簽立系爭授權書前已拋棄繼承，自始
    即非賴黃阿不之繼承人，系爭授權書應自始無效，原告亦無
    從就賴黃阿不之遺產與被告成立借名登記關係云云。惟按解
    釋意思表示，應探求當事人之真意，不得拘泥於所用之辭句
    ，民法第98條定有明文。所謂探求當事人之真意，在兩造就
    其意思表示真意有爭執時，即應從該意思表示所植基之原因
    事實、經濟目的、社會通念、交易習慣、一般客觀情事及當
    事人所欲使該意思表示發生之法律效果而為探求，並將誠信
    原則涵攝在內，藉以檢視其解釋結果是否符合公平原則（最
    高法院104年度台上字第2369號判決意旨參照）。且契約之
    解釋乃法律上之判斷，應由法院依職權為之，不受當事人陳
    述之拘束。查：兩造簽立系爭授權書之緣由係為簡化出售系
    爭不動產之作業程序等情，業據前述；而系爭授權書載稱：
    「茲因繼承賴黃阿不名下13筆土地財產，因手續繁多，經由
    下例繼承人：賴萬路、賴文譚、賴嬌鳳、賴嬌容共商同意指
    定派一人代表處理事宜，往後由一切由授（應為『受』之誤）
    託人辦理，等將來一切都完成圓滿買賣，在此承諾還給每人
    應有持份權利，決不背信或占有……」等語，足見兩造簽立系
    爭授權書所欲達到之目的及法律效果實為系爭不動產出售後
    之價金分配，並明確載稱得分配之人為兩造與賴萬路、賴嬌
    容4人。據此，原告、賴萬路、賴嬌容既已因拋棄繼承而溯
    及於繼承開始時即喪失對賴黃阿不遺產之繼承權，無從將系
    爭不動產借名登記於被告名下，並以繼承人身分委託被告出
    名辦理系爭不動產出售事宜，兩造間自非屬借名登記、委任
    之法律關係，惟探求兩造締約時之真意，堪認系爭授權書實
    為兩造與賴萬路、賴嬌容間就被告所繼承賴黃阿不之遺產出
    售價金之分配協議，被告並應允以原告等3人拋棄繼承前之
    應繼分比例分配予其餘3人，系爭授權書顯非屬以不能之給
    付為契約標的，自難認有民法第246條第1項前段所規定之契
    約無效之情，是被告前開辯解亦不足採。
(四)而被告因系爭不動產出售而獲分配686萬5470元等情，為兩
    造所不爭執【參不爭執事項（四）】，又兩造與賴萬路、賴
    嬌容原均為賴黃阿不第一順位繼承人，渠等應繼分為各4分
    之1，則原告依系爭授權書之法律關係，請求被告給付171萬
    6368元（計算式：686萬5470元1/4＝171萬6368元），即屬
    有據。原告雖主張因賴萬路於系爭不動產出售時已去世，賴
    黃阿不繼承人僅餘兩造、賴嬌容3人，被告應分配予原告228
    萬8490元（計算式：686萬5470元1/3＝228萬8490元），惟
    賴萬路所得請求部分若認屬賴萬路遺產，原告亦自承賴萬路
    之遺產尚未分割（參本院卷第296頁），若認該部分非屬賴
    萬路之遺產，依系爭授權書之內容，亦無從解釋係約定將價
    金平均分配予尚存之人，是原告主張實乏所據，逾前揭應准
    許範圍之請求，不應准許。
(五)再按給付無確定期限者，債務人於債權人得請求給付時，經
    其催告而未為給付，自受催告時起，負遲延責任。其經債權
    人起訴而送達訴狀，或依督促程序送達支付命令，或為其他
    相類之行為者，與催告有同一之效力；遲延之債務，以支付
    金錢為標的者，債權人得請求依法定利率計算之遲延利息；
    應付利息之債務，其利率未經約定，亦無法律可據者，週年
    利率為百分之5；民法第229條第2項、第233第1項前段、第2
    03條分別定有明文。本件原告對被告之債權，核屬無確定期
    限之給付，又未約定利率，既經原告提起民事訴訟，且被告
    迄未給付，當應負遲延責任，原告併請求自起訴狀繕本送達
    翌日即110年8月19日（參本院卷第81頁送達證書）起至清償
    日止，按週年利率百分之5計算之利息，於法有據，亦應予
    准許。
五、綜上所述，原告依系爭授權書之法律關係，請求被告給付17
    1萬6368元，及自起訴狀繕本送達翌日即110年8月19日起至
    清償日止，按週年利率百分之5計算之利息，為有理由，應
    予准許。逾此範圍之請求，則屬無據，不應准許。
六、兩造分別陳明願供擔保請准宣告假執行或免為假執行，核無
    不合，爰分別酌定相當之擔保金額，予以准許。至原告敗訴
    部分，其假執行之聲請失所附麗，應予駁回。
七、本件事證已臻明確，兩造其餘之攻擊防禦方法及所提之證據
    ，經本院審酌後，認與判決結果不生影響，爰毋庸一一論述
    ，併此敘明。
八、據上論結，本件原告之訴一部為有理由、一部為無理由，依
    民事訴訟法第79條、第390條第2項、第392條第2項，判決如
    主文。
中　　華　　民　　國　　111 　年　　7 　　月　　28　　日
                    民事第四庭    法  官  蔡家瑜
以上正本係照原本作成。
如對本判決上訴，須於判決送達後20日內向本院提出上訴狀。如
委任律師提起上訴者，應一併繳納上訴審裁判費。
中　　華　　民　　國　　111 　年　　7 　　月　　28　　日
　　　　　　　　　　　　　　　　　書記官  陳科維